臺灣彰化地方法院刑事判決　　　　　　　96年度易字第1513號
公　訴　人　臺灣彰化地方法院檢察署檢察官
被　　　告　乙○○
上列被告因詐欺案件，經檢察官聲請簡易判決處刑（96年度偵字
第7707號），本院北斗簡易庭認不宜逕以簡易判決處刑（96年度
斗簡字第485 號），簽移由本院改依通常程序審理，本院判決如
下：
    主  文
乙○○幫助連續意圖為自己不法之所有，以詐術使人將本人之物
交付，累犯，處有期徒刑陸月，如易科罰金，以銀元佰元即新
臺幣玖佰元折算壹日；減為有期徒刑月，如易科罰金，以銀元
佰元即新臺幣玖佰元折算壹日。
    犯罪事實
一、乙○○前於民國86年間，因違反麻醉藥品管理條例案件，經
    臺灣高等法院臺中分院以87年度上訴字第743 號判決判處有
    期徒刑2 年9 月確定；又於88年間，因違反毒品危害防制條
    例案件，經法院判處有期徒刑7 月確定；又於89年間，因違
    反毒品危害防制條例案件，經臺灣高等法院臺中分院以90年
    度上易字第1387號判決判處有期徒刑10月確定，上開3 案經
    送監接續執行，於92年10月16日縮短刑期假釋出監，於94年
    5 月24日假釋期滿未經撤銷，視為執行完畢。仍不知警惕，
    明知個人之帳戶關係自身信用，具有一身專屬性質，而在金
    融機構開立帳戶並無特殊條件限制，一般人均係使用自己之
    帳戶，使用他人之帳戶常與財產犯罪密切相關，而可預見收
    取帳戶之目的係欲隱匿真實身分，以供他人進行詐欺犯罪所
    用，詎乙○○因缺錢花用，自友人處得悉販賣金融帳戶管道
    ，即要求甲○○（涉犯幫助詐欺部分，業經本院以96年度易
    字第80號判決判處有期徒刑6 月確定）出售甲○○所開立之
    彰化芳苑王功郵局帳戶（局號：0000000 號、帳號：
    0000000 號）獲取利益，甲○○與乙○○遂各基於縱有人以
    上開帳戶犯詐欺取財罪亦不違背其本意之幫助犯意，先於95
    年6 月6 日一同前往申辦上開帳戶之語音系統服務，再由乙○○撥打電話與真實姓名年籍不詳之成年人聯絡後，甲○○
    與乙○○於翌日下午某時（聲請簡易判決處刑書誤載為95年
    6 月6 日當日）同至臺中縣大里市○○路路邊，由甲○○將
    其所開立之上開帳戶之存摺、印章、提款卡及身分證影本等
    物交予真實姓名年籍不詳之成年人，而取得新臺幣（下同）
    4,000 元之代價，甲○○即將上開金額交付乙○○。嗣該成
    年人及與其共同為詐欺犯行之姓名、年籍不詳成年人（無證
    據可證明係少年或兒童）等人，即以甲○○出售之上揭帳戶
    為犯罪工具，基於詐欺取財之概括犯意，連續為下列詐欺取
    財行為：
（一）以香港新世界開發百貨集團名義，寄送虛偽之中獎通知予
      丁○○，丁○○於95年6 月8 日上午10時許接獲該通知後
      ，撥打電話詢問領獎事宜，上開共犯詐欺取財犯行之成員
      對丁○○佯稱：需先繳交稅款等語，使丁○○陷於錯誤，
      依指示接續於同年月12日下午2 時許及同年月26日下午4
      時許，各匯款5 萬元、15萬元至甲○○上開帳戶，上開共
      犯詐欺取財犯行之成員隨即將前揭入帳款項全數提領一空
      。
（二）又以香港新世界開發百貨集團名義，寄送虛偽之中獎通知
      予丙○○，丙○○於95年6 月23日中午12時許接獲該通知
      後，該共犯詐欺取財犯行之成員即於同日撥打電話予丙○○，佯稱：需先繳交稅款等語，使丙○○陷於錯誤，依指
      示於同日下午4 時許，匯款8 萬元至甲○○上開帳戶，上
      開共犯詐欺取財犯行之成員隨即將前揭入帳款項全數提領
      一空。
    嗣丁○○、丙○○察覺有異報警處理，循線查獲甲○○所涉
    幫助詐欺犯行，於本院審理中，經甲○○指訴乙○○亦參與
    販賣上開帳戶，因而查悉上情。
二、案經臺灣彰化地方法院檢察署檢察官偵查起訴。
    理  由
壹、程序部分
一、關於管轄權部分：
    按案件由犯罪地或被告之住所、居所或所在地之法院管轄，
    刑事訴訟法第5 條第1 項定有明文。而所謂犯罪地，參照刑
    法第4 條之規定，解釋上應包括行為地及結果地二者（最高
    法院72年度臺上字第5894號判例意旨可資參照）。又刑法上
    詐欺罪之成立，以意圖為自己或第三人不法所有，以詐術使
    人將本人或第三人之物交付為要件，亦即以本人交付其物為
    犯罪結果；而詐欺罪之既、未遂與否，又以犯罪行為人有無
    取得本人之財物作為判斷基準；則被害人遭詐騙匯款匯入之
    地點及犯罪行為人取款之地點，均應認為係犯罪行為結果發
    生地。準此，被害人丁○○、丙○○所匯入交付之5 萬、15
    萬、8 萬元既由正犯之上開不詳共犯詐欺取財犯行成員從甲○○前開帳戶內提領一空，則該帳戶之設置地即彰化芳苑王
    功郵局即屬犯罪行為結果發生地，而該郵局係設於彰化縣芳
    苑鄉○○路○○段300 、302 號，有全國郵局查詢資料1 紙
    附卷為憑（見95年度偵字第10062 號卷第15頁），屬本院管
    轄區域，被告乙○○雖為幫助犯，惟就犯罪結果發生地之認
    定亦應以正犯之實行行為為準，是本院就本件自有管轄權，
    合先敘明。
二、關於證據能力部分：
    按被告以外之人於審判外之言詞或書面陳述，除法律有規定
    者外，不得作為證據，刑事訴訟法第159 條第1 項固定有明
    文，惟被告以外之人於審判外之陳述，雖不符合同法第159
    條之1 至第159 條之4 規定，但經當事人於審判程序同意作
    為證據，法院審酌該言詞陳述或書面陳述作成時之情況，認
    為適當者，亦得為證據，當事人、代理人或辯護人於法院調
    查證據時，知有第159 條第1 項不得為證據之情形，而未於
    言詞辯論終結前聲明異議者，視為有前項之同意，此觀同法
    第159 條之5 規定即明。查本判決後開引用各該被告以外之
    人於審判外之陳述（包含書面陳述），皆屬傳聞證據，惟當
    事人雖知上開證據資料為傳聞證據，但於本院準備程序及審
    判期日中均表示同意或無意見而不予爭執，且迄至言詞辯論
    終結前亦未再聲明異議，本院審酌上開證據資料製作時之情
    況，尚無違法不當及證明力明顯過低之瑕疵，亦認為以之作
    為證據應屬適當，揆諸前開說明，爰逕依刑事訴訟法第159
    條之5 規定，認前揭證據資料均例外有證據能力，合先敘明
    。
貳、實體部分
一、認定犯罪事實所憑之證據及理由：
    上揭犯罪事實，業據被告乙○○於本院審理時坦承不諱（見
    本院96年12月20日審判筆錄），經查：
（一）被告與甲○○一同將上開帳戶販賣予他人乙節，業據證人
      甲○○結證無訛（見96年度他字第1425號卷第18頁、本院
      96年12月20日審判筆錄），核與被告供陳相符；又上開帳
      戶遭他人用以進行詐欺犯罪之事實，業據被害人丁○○、
      丙○○於警詢中就遭詐騙之過程及匯款經過指述綦詳（見
      警卷、95年度偵字第10062 號卷第7 頁），並有郵政國內
      匯款執據（見警卷、同上偵卷第13頁）、相關詐騙文件（
      見警卷、同上偵卷第22、23頁）、甲○○郵政存簿儲金立
      帳申請書影本、客戶歷史交易清單各1 份（見本院卷）附
      卷可稽，均足佐證被告自白與事實相符，此部分之事實堪
      予認定。
（二）金融交易常以存摺、提款卡、密碼、印鑑章等為認證依據
      ，而存款帳戶、存摺及金融卡等，係供個人從事社會經濟
      活動流通資金之用，具有專屬性，且關涉個人財產權益及
      信用，倘有不明金錢來源，甚而攸關個人法律責任，難認
      有流通使用之可能，縱有特殊情況需交付他人使用，亦必
      深入了解用途及合理性後，再行提供使用，方符常情。被
      告僅因友人介紹可販賣存簿獲利，即與甲○○一同將上開
      帳戶存簿、提款卡等物交付，已與常情有違。況近來類如
      刮刮樂、退稅、中獎及盜刷信用卡轉帳等詐騙案件層出不
      窮，詐騙集團多利用他人之人頭帳戶為匯款出入帳戶，不
      僅廣為媒體所披載，亦經政府各機關一再宣導提醒注意，
      並在金融機構內或所設自動提款機置有警示標語或轉帳警
      示畫面，再衡諸現今社會資訊流通之普及程度，顯見倘有
      陌生人不以自己名義申請開立帳戶，反向不特定人收取金
      融機構帳戶使用，帳戶所有人必當懷疑其收取帳戶之目的
      即在於遂行詐取財物等不法犯行。況被告之弟張智凱前即
      因販賣帳戶之幫助詐欺犯行經法院判處罪刑確定，有臺灣
      高等法院被告前案紀錄表在卷可憑（見本院96年度易字第
      80號卷），被告亦自承知悉此情（見同上卷96年6 月22日
      審判筆錄第6 頁），顯見被告可預見購買上開帳戶之人將
      該帳戶用以實施詐欺犯行，且該人利用上開帳戶詐取財物
      ，並未違背被告本意，是被告主觀上應具有幫助他人詐取
      財物之不確定故意甚明。
（三）綜上，本件事證明確，被告犯行洵堪認定，應予依法論科
      。
二、論罪科刑之理由：
（一）查我國刑法於94年2 月2 日修正公布，95年7 月1 日施行
      （下稱新法；修正前刑法下稱舊法）後，依最高法院95年
      度第8 次刑事庭會議決議之決議內容，有關新舊法之適用
      原則摘要如下：
      1.新法第2 條第1 項規定係規範行為後法律變更所生新舊
        法律比較適用之準據法，於新法施行後，應適用新法第
        2 條第1 項規定為「從舊從輕」之比較。
      2.基於罪刑法定原則及法律不溯及既往原則，行為之處罰
        ，以行為時之法律有明文規定者為限，必行為時與行為
        後之法律均有處罰規定，始有新法第2 條第1 項適用。
      3.比較時應就罪刑有關之共犯、未遂犯、想像競合犯、牽
        連犯、連續犯、結合犯，以及累犯加重、自首減輕暨其
        他法定加減原因（如身分加減）與加減例等一切情形，
        綜其全部罪刑之結果而為比較。
      4.從刑附屬於主刑，除法律有特別規定者外，依主刑所適
        用之法律。
      5.新法第33條第5 款規定罰金刑為新臺幣1,000 元以上，
        以百元計算之，新法施行後，應依新法第2 條第1 項規
        定，適用最有利於行為人之法律。
      6.易科罰金之折算標準，新法施行後，應依新法第2 條第
        1 項之規定，適用最有利於行為人之法律。
      本件被告行為後，刑法關於累犯、易科罰金及主刑罰金刑
      等規定均有修正，依前揭最高法院95年度第8 次刑事庭會
      議決議內容，應綜其全部罪刑之結果而為比較後，始得判
      斷應適用新法或舊法，經本院為如附表所示之比較後，認
      本案依刑法第2 條第1 項前段，就累犯、易科罰金折算標
      準及主刑罰金刑等適用，均應適用行為時法即修正前刑法
      規定。至被告行為時，本件據以論罪科刑之刑法第339 條
      第1 項法定刑中關於「或科或併科1,00 0元以下罰金」部
      分，應適用罰金罰鍰提高標準條例第1 條前段，依行政院
      會銜司法院所定標準提高至10倍，經依現行法規所定貨幣
      單位折算新臺幣條例第2 條規定，折算為新臺幣後內容為
      ：或科或併科新臺幣3 萬元以下罰金。而刑法施行法於95
      年6 月14日修正增訂第1 條之1 ，其第1 項、第2 項規定
      ：「中華民國94年1 月7 日刑法修正施行後，刑法分則編
      所定罰金之貨幣單位為新臺幣。94年1 月7 日刑法修正時
      ，刑法分則編未修正之條文定有罰金者，自94年1 月7日
      刑法修正施行後，就其所定數額提高為30倍。但72年6 月
      26日至96年1 月7 日新增或修正之條文，就其所定數額提
      高為3 倍」，查刑法第339 條第1 項自24年7 月1 日刑法
      施行起迄今未經修正，其法定刑罰金部分依照前開規定，
      應變更為：或科或併科新臺幣3 萬元以下罰金。修正增訂
      前後，其實質內容相同，並無有利不利之別，無刑法第2
      條第1 項新舊法比較之問題，應適用刑法施行法第1 條之
      1 第1 項、第2 項前段準據法之特別規定，調整刑法第
      339 條第1 項之法定刑，附此敘明。
（二）按刑法上之幫助犯，係對於犯罪與正犯有共同之認識，而
      以幫助之意思，對於正犯資以助力，而未參與實施犯罪之
      行為者而言（最高法院75年度臺上字第1509號、88年度臺
      上字第1270號判決意旨可資參照）。是以，如未參與實施
      犯罪構成要件之行為，且係出於幫助之意思提供助力，即
      屬幫助犯，而非共同正犯。查前開真實姓名年籍不詳之成
      年人取得甲○○上開帳戶後，供與其共犯詐欺取財犯行之
      成員詐騙被害人丁○○、丙○○，致該2 名被害人均匯款
      至甲○○上開帳戶內，因而受有財產上損害，業如前述；
      核前開該真實姓名年籍不詳之成年人及與其共犯詐欺取財
      罪之姓名年籍不詳成年人所為，均係犯刑法第339 條第1
      項之詐欺取財罪。惟本件被告係提供上開帳戶之存摺、印
      章、提款卡、身分證影本等物，供上開共犯詐欺取財罪之
      姓名、年籍不詳成年人為前揭詐欺取財之工具，顯係基於
      幫助他人詐欺取財之犯意為之，且其提供帳戶予他人之行
      為係屬刑法詐欺取財罪構成要件以外之行為，其既以幫助
      他人犯罪之意思而參與犯罪構成要件以外之行為，且在無
      證據證明被告係以正犯而非以幫助犯之犯意參與犯罪之情
      形下，依上開說明，應認其所為係幫助犯而非正犯行為。
（三）核被告所為，係犯修正前刑法第30條第1 項、刑法第339
      條第1 項幫助詐欺取財罪。
（四）另刑法第28條之共同正犯，係指2 人以上共同實行犯罪之
      行為者而言，幫助他人犯罪，並非實行正犯，在事實上雖
      有2 人以上共同幫助他人犯罪，要亦各自負所幫助之罪責
      ，仍無適用該條之餘地，最高法院33年上字第793 號判例
      、最高法院93年度臺上字第2142號判決亦同此意旨，是被
      告與甲○○雖共同幫助詐欺集團不法份子實施詐欺，然渠
      等均為從犯，並非正犯，尚難以刑法第28條論處，附此敘
      明。
（五）上開共犯詐欺取財罪之姓名、年籍不詳成年正犯，在同一
      之詐騙過程中，使丁○○於數日內將2 筆款項匯入被告前
      開郵局帳戶內，均時間緊密，侵害同一法益，依一般社會
      觀念，在刑法評價上，應視為數次之接續實施，為包括一
      罪之接續犯。
（六）又按連續幫助與幫助連續為不同之犯罪態樣，如基於概括
      犯意，多次幫助他人犯罪，為連續幫助，該幫助者有多次
      犯罪行為；如以一幫助行為，幫助他人連續犯罪，則為幫
      助連續，就幫助犯而言，僅有一次犯罪行為（最高法院87
      年度臺上字第3865號裁判意旨參照）。上開共犯詐欺取財
      罪之姓名、年籍不詳成年正犯，先後2 次對被害人丁○○
      、丙○○為詐欺取財犯行，其時間緊接，手段同一，觸犯
      犯罪構成要件相同之罪名，顯係基於概括犯意而為之，依
      修正前刑法第56條規定，應論以連續詐欺取財罪。被告提
      供上開帳戶之存摺、提款卡、印章、身分證影本等物之幫
      助詐欺取財犯行，則僅論以一幫助連續詐欺取財罪。
（七）被告前於86年間，因違反麻醉藥品管理條例案件，經臺灣
      高等法院臺中分院以87年度上訴字第743 號判決判處有期
      徒刑2 年9 月確定；又於88年間，因違反毒品危害防制條
      例案件，經法院判處有期徒刑7 月確定；又於89年間，因
      違反毒品危害防制條例案件，經臺灣高等法院臺中分院以
      90年度上易字第1387號判決判處有期徒刑10月確定，上開
      3 案經送監接續執行，於92年10月16日縮短刑期假釋出監
      ，於94年5 月24日假釋期滿未經撤銷，視為執行完畢，有
      臺灣高等法院被告前案紀錄表可稽，被告於有期徒刑執行
      完畢5 年內再犯本案有期徒刑以上之罪，為累犯，應依修
      正前刑法第47條規定，加重其刑。
（八）被告係幫助他人詐欺取財，屬從犯，應依修正前刑法第30
      條第2 項規定，減輕其刑，並依法先加後減之。
（九）爰審酌被告任意提供自己所開立之帳戶予不法份子使用，
      且其提供帳戶之行為，非惟幫助詐騙者遂行詐財目的，同
      時減少詐欺者遭查獲之風險，愈使其肆無忌憚，加深犯罪
      之猖獗，致使社會經濟遭受重大危害，及其於本院審理時
      翻異其詞，矢口否認犯行，毫無悔意，浪費司法資源，最
      終始坦承犯行之犯罪後態度，且被害人遭詐騙金額非微，
      被告又未與被害人和解賠償損害，及其犯罪動機、智識程
      度等一切情狀，量處如主文所示之刑，並依修正前刑法第
      41條第1 項前段諭知易科罰金之折算標準，以資懲儆。
（十）按犯罪在96年4 月24日以前者，所宣告之有期徒刑、拘役
      或罰金，除中華民國九十六年罪犯減刑條例另有規定外，
      減其刑期或金額2 分之1 ；犯最重本刑為5 年以下有期徒
      刑以下之刑之罪，依本條例規定減為6 月以下有期徒刑、
      拘役者，應於為減刑裁判時，併諭知易科罰金折算之標準
      ，同條例第2 條第1 項第3 款、第9 條定有明文。本件被
      告犯罪時間在96年4 月24日以前，所犯刑法第339 條第1
      項詐欺取財罪，雖屬同條例第3 條第1 項第15款所列之罪
      ，惟宣告刑未逾有期徒刑1 年6 月，尚無不得減刑之例外
      情形，應依上開規定減其宣告刑2 分之1 ，即減處為有期
      徒刑3 月，並諭知易科罰金之折算標準。
據上論斷，應依刑事訴訟法第299 條第1 項前段，刑法第2 條第
1 項前段、修正前刑法第30條第1 項、第2 項、刑法第339 條第
1 項、修正前刑法第47條、第41條第1 項前段，刑法施行法第1
條之1 第1 項、第2 項前段，罰金罰鍰提高標準條例第1 條前段
、修正刪除前罰金罰鍰提高標準條例第2 條，現行法規所定貨幣
單位折算新臺幣條例第2 條，中華民國九十六年罪犯減刑條例第
2 條第1 項第3 款、第7 條、第9 條，判決如主文。
本案經檢察官余建國到庭執行職務。
中　　華　　民　　國　　96　　年　　12　　月　　31　　日
                  刑事第五庭    審判長法官  許旭聖
                                法      官  簡婉倫
                                法      官  楊舒嵐
以上正本證明與原本無異。
如不服本判決，應於判決送達後10日內，向本院提出上訴書狀，
上訴書狀應「敘述具體上訴理由」，並按他造當事人之人數附繕
本。「切勿逕送上級法院」。
告訴人或被害人對於判決如有不服具備理由請求檢察官上訴者，
其上訴期間之計算係以檢察官收受判決正本之日期為準。
中　　華　　民　　國　　96　　年　　12　　月　　31　　日
                                書  記  官  張木松
附　表　：
┌──┬─────┬─────────────────────────┐
│編號│修正事項  │  以各別修正事項討論新、舊法之比較適用            │
├──┼─────┼─────────────────────────┤
│ 1  │幫助犯部分│刑法幫助犯之規定，雖為使幫助犯之文義，更符合學界通│
│    │          │說之「限制從屬形式」，且舊法「從犯」一詞，常有不同│
│    │          │解讀，故將舊法之「幫助他人犯罪者，為從犯」之文義，│
│    │          │改為「幫助他人實行犯罪行為者，為幫助犯」。然本件不│
│    │          │論依修正前之刑法第30條第1 、2 項，抑或依修正後之刑│
│    │          │法第30條第1 、2 項，均係幫助犯，且均得減輕其刑，對│
│    │          │被告而言並無有利或不利之情形，不生任何影響，應依刑│
│    │          │法第2 條第1 項前段規定，適用舊法之規定。          │
├──┼─────┼─────────────────────────┤
│ 2  │累犯      │刑法第47條原規定：「受有期徒刑之執行完畢，或受無期│
│    │          │徒刑或有期徒刑之執行而赦免後，5 年以內再犯有期徒刑│
│    │          │以上之罪者，為累犯，加重本刑至2 分之1 。」，修正後│
│    │          │第47條第1 項規定：「受徒刑之執行完畢，或一部之執行│
│    │          │而赦免後，5 年以內故意再犯有期徒刑以上之罪者，為累│
│    │          │犯，加重本刑至2 分之1 。」被告本案所犯係故意為之，│
│    │          │其修正前後結果並無不同。                          │
├──┼─────┼─────────────────────────┤
│ 3  │易科罰金部│刑法第41條第1 項前段關於得易科罰金之規定，修正前係│
│    │分        │以「因身體、教育、職業、家庭之關係或其他正當事由，│
│    │          │執行顯有困難」為其要件，新法則刪除此要件，修正理由│
│    │          │說明上述規定限制過嚴，欠缺彈性，與易科罰金制度旨在│
│    │          │救濟短期自由刑流弊之旨趣不符，且刪除該要件後使檢察│
│    │          │官得視具體個案審酌宜否易科罰金，更符告易科罰金制度│
│    │          │之意旨。另修正前刑法第41條第1 項前段配合罰金罰鍰提│
│    │          │高標準條例第2 條（現已刪除）之規定，係以「銀元300 │
│    │          │元即新臺幣900 元折算1 日」為易科罰金之折算標準，至│
│    │          │修正後之刑法第41條第1 項乃係以「新臺幣1,000 元、2,│
│    │          │000 元或3,000 元折算1 日」為易科罰金之折算標準。而│
│    │          │觀諸歷年來之實務運作情形，在法院宣告易科罰金折算標│
│    │          │準之案件，檢察官執行時乃以准予易科罰金為原則，不准│
│    │          │易科罰金為例外，是以比較修法前後之規定，應認修正後│
│    │          │刑法第41條第1 項前段提高易科罰金之折算標準之適用，│
│    │          │對於行為人而言較為不利，依刑法第2 條第1 項前段規定│
│    │          │，乃應適用舊法之規定。                            │
├──┼─────┼─────────────────────────┤
│ 4  │主刑罰金刑│刑法第33條第5 款有關罰金刑部分，在新法部分係規定為│
│    │部分      │罰金：新臺幣1,000 元以上，以百元計算之。而舊法時則│
│    │          │係規定為罰金：1 元（銀元）以上。經比較修法前後之規│
│    │          │定，應認修正前刑法第33條第5 款規定對行為人有利。  │
├──┴─────┴─────────────────────────┤
│總結：本案經綜合前開結果，再參酌以法律不得割裂適用之原則，認仍應整體│
│      適用行為時法即修正前刑法之規定。                              │
└──────────────────────────────────┘
附錄論罪科刑法條：
中華民國刑法第339條第1項
（普通詐欺罪）
意圖為自己或第三人不法之所有，以詐術使人將本人或第三人之
物交付者，處5年以下有期徒刑、拘役或科或併科1千元以下罰金
。
以前項方法得財產上不法之利益或使第三人得之者，亦同。
前二項之未遂犯罰之。
